ACORDAO-COMPLETO-2368464

ACÓRDÃO 8521/2019 ATA 30/2019 - PRIMEIRA CÂMARA

VISTOS, relatados e discutidos estes autos de tomada de contas especial em desfavor do Sr. Bruno Magrinelli Marques, na condição de responsável legal da empresa Bruno M Marques-ME, em razão da aplicação irregular de recursos do Sistema Único de Saúde (SUS) no âmbito do Programa Farmácia Popular do Brasil - Aqui Tem Farmácia Popular (PFPB) , no período de 2011 a 2014;
ACORDAM os ministros do Tribunal de Contas da União, reunidos em sessão da 1ª Câmara, diante das razões expostas pelo relator, em: 
9.1. julgar irregulares as contas do Sr. Bruno Magrinelli Marques (XXX.609.899-XX) , com fundamento nos arts. 1º, inciso I, 16, inciso III, alínea "b" e "c", e 23, inciso III, da Lei 8.443/1992 c/c com os arts. 1º, inciso I, 209, incisos II e III, 210 e 214, inciso III, do RI/TCU;
9.2. condenar o responsável acima mencionado ao pagamento das quantias a seguir especificadas, com a fixação do prazo de 15 (quinze) dias, a contar da notificação, para comprovar, perante o Tribunal (art. 214, inciso III, alínea "a", do Regimento Interno) , o recolhimento da dívida aos cofres da Fundação Nacional de Saúde, atualizada monetariamente e acrescida dos juros de mora, calculados a partir das datas discriminadas, até a data do recolhimento, na forma prevista na legislação em vigor, com o abatimento de valores acaso já satisfeitos, nos termos da legislação vigente:
	Data
	Valor original (R$) 

	12/03/2012
	1.246,38

	27/03/2012
	965,67

	27/04/2012
	873,72

	12/06/2012
	639,60

	14/06/2012
	416,22

	27/07/2012
	344,04

	27/07/2012
	604,20

	23/08/2012
	753,30

	23/08/2012
	180,81

	23/08/2012
	33,60

	23/08/2012
	12,39

	10/09/2012
	803,10

	10/09/2012
	216,53

	10/09/2012
	12,39

	10/09/2012
	16,80

	08/10/2012
	408,00

	08/10/2012
	765,07

	08/10/2012
	12,39

	08/10/2012
	33,60

	08/11/2012
	891,02

	08/11/2012
	11,15

	08/11/2012
	820,50

	18/12/2012
	1.367,79

	18/12/2012
	1.023,58

	30/12/2012
	1.708,87

	30/12/2012
	914,65

	19/02/2013
	953,91

	07/03/2013
	2.289,53

	14/03/2013
	2.106,00

	14/03/2013
	931,15

	08/04/2013
	1.994,03

	16/04/2013
	909,49

	31/05/2013
	2.309,32

	31/05/2013
	998,03

	04/06/2013
	868,73

	04/06/2013
	1.786,06

	01/07/2013
	928,35

	02/07/2013
	2.208,74

	26/07/2013
	879,89

	29/07/2013
	1.929,09

	30/08/2013
	2.332,07

	30/08/2013
	1.017,77

	01/10/2013
	1.930,61

	02/10/2013
	1.232,73

	02/10/2013
	51,12

	12/11/2013
	2.549,82

	12/11/2013
	1.606,13

	06/12/2013
	1.699,62

	06/12/2013
	2.671,06

	06/12/2013
	51,12

	30/12/2013
	2.497,65

	30/12/2013
	1.783,62

	30/12/2013
	76,68

	07/02/2014
	2.670,78

	28/02/2014
	76,68

	28/02/2014
	2.898,65

	28/02/2014
	2.425,36

	28/02/2014
	2.004,41

	28/02/2014
	51,12

	28/02/2014
	19,18

	16/04/2014
	2.598,60

	16/04/2014
	2.386,52

	16/04/2014
	76,68

	12/05/2014
	3.093,52

	12/05/2014
	2.598,60

	30/05/2014
	2.974,67

	30/05/2014
	2.750,18

	07/07/2014
	3.018,36

	07/07/2014
	2.728,52

	07/07/2014
	25,56

	31/07/2014
	2.891,48

	01/08/2014
	3.118,32

	01/09/2014
	2.591,20

	09/09/2014
	3.399,83

	01/10/2014
	2.926,02

	02/10/2014
	3.096,66

	03/11/2014
	1.023,28

	03/11/2014
	1.559,16

9.3. aplicar ao Sr. Bruno Magrinelli Marques, (XXX.609.899-XX) , a multa prevista no art. 57 da Lei 8.443/1992, c/c o art. 267 do Regimento Interno, no valor de R$ 10.000,00 (dez mil reais) , fixando-lhes o prazo de 15 (quinze) dias, a contar da notificação, para que comprove, perante o Tribunal (art. 214, inciso III, alínea "a", do Regimento Interno) , o recolhimento da dívida aos cofres do Tesouro Nacional, atualizada monetariamente desde a data deste acórdão até a do efetivo recolhimento, se for paga após o vencimento, na forma da legislação em vigor;
9.4. autorizar a cobrança judicial das dívidas, caso não atendidas as notificações, na forma do art. 28, inciso II, da Lei 8.443/1992;
9.5. autorizar, desde logo, caso solicitado e o processo não tenha sido remetido para cobrança judicial, o pagamento das dívidas em até 36 (trinta e seis) parcelas mensais e consecutivas, nos termos do art. 26 da Lei 8.443/1992, c/c o art. 217 do Regimento Interno/TCU, fixando-se o vencimento da primeira parcela em 15 (quinze) dias, a contar do recebimento da notificação, e o das demais a cada mês, devendo incidir sobre cada valor mensal os correspondentes acréscimos legais, na forma prevista na legislação em vigor, sem prejuízo de alertar o responsável de que a falta de comprovação do recolhimento de qualquer parcela implicará o vencimento antecipado do saldo devedor;
9.6. encaminhar cópia deste acórdão ao Procurador-Chefe da Procuradoria da República no Estado do Paraná, nos termos do § 3º do art. 16 da Lei 8.443/1992, c/c o § 7º do art. 209 do Regimento Interno do TCU, para adoção das medidas que entender cabíveis.

Tomada de contas especial instaurada em razão de não comprovação da regular aplicação dos recursos repassados pela União no Programa Farmácia Popular do Brasil.

Primeira Câmara

Fundo Nacional de Saúde - MS.

3. Responsável: Bruno Magrinelli Marques (XXX.609.899-XX).

13.1. Ministros presentes: Walton Alencar Rodrigues (Presidente), Benjamin Zymler, Bruno Dantas e Vital do Rêgo (Relator).
13.2. Ministros-Substitutos presentes: Augusto Sherman Cavalcanti e Weder de Oliveira.

ACORDAO-COMPLETO-2404245

Acórdão de Relação 4074/2020 - Primeira Câmara

Acórdão de Relação

VITAL DO RÊGO

Adoto como relatório o pronunciamento da Secretaria de Controle Externo de Tomada de Contas Especial (peça 28) , que contou com a anuência do corpo diretivo daquela unidade e do representante do MPTCU (peças 29 a 31) , lavrada nos seguintes termos:
INTRODUÇÃO
	Cuidam os autos de tomada de contas especial instaurada pelo Fundo Nacional de Saúde/Ministério da Saúde (FNS/MS) , em desfavor da empresa Bruno M Marques-ME, solidariamente com o Sr. Bruno Magrinelli Marques, na condição de responsável legal da referida empresa, em razão da aplicação irregular de recursos do Sistema Único de Saúde (SUS) no âmbito do Programa Farmácia Popular do Brasil - Aqui Tem Farmácia Popular (PFPB) , no período de 2011 a 2014.
HISTÓRICO 
O Programa Farmácia Popular do Brasil - PFPB foi criado pela Lei 10.858, de 13/4/2004, e regulamentado pelo Decreto 5.090, de 20/5/2004, com o objetivo de oferecer à população o acesso a medicamentos considerados essenciais, cumprindo, dessa forma, uma das principais diretrizes da Política Nacional de Assistência Farmacêutica.
O PFPB funcionava por meio de parceria com governos estaduais, prefeituras municipais e instituições públicas, para o atendimento de projetos de implantação e manutenção de unidades próprias, sob responsabilidade da Fundação Oswaldo Cruz (FIOCRUZ) . 
Em 2006, por meio da Portaria n° 491, o Ministério da Saúde - MS expandiu o Programa para utilizar a rede já instalada do comércio varejista de produtos farmacêuticos, o qual recebeu o nome de "Aqui Tem Farmácia Popular".  
As farmácias e drogarias privadas que aderem ao programa fornecem aos cidadãos, de forma gratuita, medicamentos para o tratamento de {hipertensão, diabetes e asma}. Além destes, são disponibilizados, com até 90% de desconto, medicamentos para {rinite, dislipidemia, doença de Parkinson, osteoporose, glaucoma, anticoncepcionais e fraldas geriátricas}. Para cada venda realizada, o MS reembolsa o comerciante de acordo com tabela de referência de preços de medicamentos elaborada e disponibilizada no seu sítio eletrônico http://portalms.saude.gov.br/acoes-e-programas/farmacia-popular/legislacao.
Em 2017, a Comissão Intergestores Tripartite (CIT) decidiu extinguir a rede própria do programa, passando o "Aqui Tem Farmácia Popular" a ser o único meio de se obter medicamentos no âmbito do PFPB. 
A presente TCE originou-se de constatações do Departamento Nacional de Auditoria do SUS (Denasus) em auditoria realizada em janeiro de 2016 com a finalidade de avaliar a execução do Programa Farmácia Popular do Brasil junto à empresa Bruno M Marques-ME, abrangendo o período de 2011 a 2014, com foco no cumprimento das normas estabelecidas pela Portaria 971/MS/GM, de 15/5/2012, vigente à época, que dispõe sobre o Programa Farmácia Popular do Brasil.
De acordo com o Relatório de Auditoria nº 16104 e seus anexos (peça 7) , foram constatadas irregularidades que representavam R$ 108.671,03, em valores históricos, relativas à falta e/ou falha na documentação comprobatória de dispensações de medicamentos do Programa Farmácia Popular do Brasil, caracterizada por:
	a) não comprovação, por meio de notas fiscais, das aquisições de medicamentos dispensados;
	b) registro de dispensação de medicamentos e correlatos utilizando nome/CPF de pessoas falecidas;
	c) não apresentação de cupons vinculados e respectivas prescrições médicas;
O detalhamento do débito apurado pelo Denasus consta da peça 7, p. 10-35. 
Diante das constatações o Denasus deu oportunidade de defesa aos responsáveis, em obediência aos princípios constitucionais que asseguram o direito ao contraditório e à ampla defesa, como demonstram as notificações expedidas em 1/2/2016 e 21/3/2016 (peça 9, p. 1-5) . Conforme cita o Relatório de Auditoria nº 16104, os responsáveis apresentaram justificativas, as quais, no entanto, não foram acatadas (peça 7, p. 4-8) . 
Superada a fase de defesa administrativa, foram emitidas notificações de cobrança pela Secretaria Executiva do FNS aos responsáveis, em ofícios emitidos em 1/11/2016 (peça 9, p. 7-13) . Constam dos autos os avisos que comprovam o recebimento das comunicações (peça 10) .
Assim, o motivo que levou à instauração da presente Tomada de Contas Especial está materializado por prejuízo causado pela empresa Bruno M Marques-ME ao Programa Farmácia Popular do Brasil, no valor histórico de R$ 108.671,03, no período compreendido entre 12/3/2012 a 3/11/2014, tendo em vista irregularidades que contrariaram as normas vigentes à época, especialmente a Portaria 971/GM/MS de 15/5/2012, frente às constatações apontadas no Relatório de Auditoria nº 16104 do Denasus (peça 7) e consolidadas na Matriz de Responsabilização acostada pelo órgão instaurador (peça 12) .
Com base no Relatório de Auditoria do Denasus e com fundamento na IN/TCU 71/2012, alterada pela IN/TCU 76/2016 e DN/TCU 155/2016, o Fundo Nacional de Saúde autorizou a instauração de Tomada de Contas Especial (peça 6) .
O Relatório Completo do Tomador de Contas Especial nº 73/2018 (peça 16) registra a apuração de fatos, a quantificação do dano, bem como a identificação dos responsáveis, nos termos do art. 2º da IN TCU 71/2012.
Registra, ainda, que foi dada oportunidade de defesa aos responsáveis, conforme as notificações relacionadas no item "V" do relatório do tomador, expedidas visando a regularização das contas e o ressarcimento do dano (peça 16, p. 5) . Conforme item "VI" do mesmo relatório, os responsáveis não se manifestaram após a emissão do Relatório de Auditoria (peça 16, p. 5) . 
O Tomador de Contas Especial, em seu Relatório nº 73/2018 (peça 16, p. 7) , chegou às mesmas conclusões quanto às irregularidades apuradas pelo Denasus no Relatório de Auditoria nº 16104 (peça 7) . 
Por fim, o tomador de contas concluiu pela responsabilização da empresa Bruno M Marques-ME solidariamente com o Sr. Bruno Magrinelli Marques, quantificando-se o débito no valor de R$ 160.496,76, atualizado em 23/3/2018 (peça 16, p. 1) . A inscrição em conta de responsabilidade, no SIAFI, foi efetuada mediante a Nota de Lançamento de Sistema 2018NS019233, de 28/3/2018 (peça 14, p. 3) .
Uma vez concluída a TCE no âmbito do Fundo Nacional de Saúde, esta foi remetida ao Ministério da Transparência e Controladoria-Geral da União, o qual emitiu o 	Relatório de Auditoria 988/2018 (peça 17) , que anui com as irregularidades constatadas no Relatório de Auditoria nº 16104 (peça 7) e Relatório de Tomada de Contas Especial nº 73/2018 (peça 16) . 
Diante disso, a Secretaria de Controle Interno certificou a irregularidade das contas (peça 18) , acompanhado do parecer do dirigente do órgão de controle interno (peça 19) , tendo o Ministro de Estado da Saúde, Sr. Gilberto Occhi, registrado o conhecimento das conclusões daquele órgão de controle interno (peça 20) . 
A presente tomada de contas especial foi autuada no TCU em 28/10/2018, dando início à fase externa da TCE.
ANÁLISE DOS PRESSUPOSTOS DE PROCEDIBILIDADE DA IN/TCU 71/2012
Prejuízo ao Contraditório e Ampla Defesa
Verifica-se que não há prejuízo ao contraditório e ampla defesa, uma vez que não houve o transcurso de mais de dez anos desde o fato gerador sem que tenha havido a notificação dos responsáveis pela autoridade administrativa federal competente (art. 6º, inciso II, c/c art. 19 da IN/TCU 71/2012, modificada pela IN/TCU 76/2016) , pois os recursos transferidos e as despesas impugnadas referem-se aos exercícios de 2012 a 2014, e os responsáveis foram notificados sobre as irregularidades pela autoridade administrativa competente em 1/2/2016 e 21/3/2016, conforme descrito no Relatório Completo do Tomador de Contas Especial nº 73/2018 (peça 16, p. 5) .
Valor de Constituição da TCE
Verifica-se, também, que o valor atualizado do débito apurado (sem juros) em 1/1/2017 é de R$ 137.001,95, portanto superior ao limite mínimo de R$ 100.000,00, na forma estabelecida conforme os arts. 6º, inciso I, e 19 da IN/TCU 71/2012, modificada pela IN/TCU 76/2016.
VERIFICAÇÃO DA EXISTÊNCIA DE OUTROS DÉBITOS
Em atenção ao comando contido no item 9.4 do Acórdão 1772/2017-TCU-Plenário, de relatoria do Exmo. Ministro-Substituto Augusto Sherman Cavalcanti, e em atendimento ao disposto no art. 6º, § 1º, da Instrução Normativa TCU 71/2012, informa-se que não foi constatada a existência de outros débitos imputáveis aos responsáveis arrolados nestes autos em demais processos em tramitação no Tribunal. 
EXAME TÉCNICO
Esgotamento da via administrativa do Ministério da Saúde para ressarcimento do dano
Preliminarmente, oportuno consignar que, nos termos do art. 23, § 1º, do Decreto 7.827/2012, que regulamenta a Lei Complementar 141/2012, e item 9.3.5.2 do Acórdão 1072/2017-TCU-Plenário (Relator Min. Bruno Dantas) , foram esgotadas, na via administrativa de controle interno do Ministério da Saúde, as medidas para ressarcimento do dano, conforme notificações aos responsáveis constantes da peça 9. 
Caracterização das irregularidades geradoras do dano ao erário
Extrai-se da situação sintetizada na seção "histórico" desta instrução que o tomador de contas identificou como ilícito gerador do dano a falta e/ou falha na documentação comprobatória de dispensações de medicamentos do Programa Farmácia Popular do Brasil, caracterizada por:
 Ocorrência 1: não comprovação, por meio de notas fiscais, das aquisições de medicamentos dispensados;
Dispositivos violados: §§ 2º e 3º do artigo 23 da Portaria GM/MS nº 971/2012;
Responsáveis: Empresa Bruno M Marques-ME e Sr. Bruno Magrinelli Marques, na condição de representante legal.
Condutas: não comprovar, por meio de notas fiscais, a aquisição de medicamentos dispensados;
Evidência: constatação 409966, conforme Relatório de Auditoria 16104/MS/DENASUS (peça 7, p. 5-6) .
 Ocorrência 2: registro de dispensação de medicamentos e correlatos utilizando nome/CPF de pessoas falecidas;
Dispositivos violados: art. 23, 40 e inciso II do art. 21 da Portaria GM/MS nº 971/2012;
Responsáveis: Empresa Bruno M Marques-ME e Sr. Bruno Magrinelli Marques, na condição de representante legal.
Condutas: registrar dispensação de medicamentos e correlatos utilizando nome/CPF de pessoas falecidas;
Evidência: constatação 409967, conforme Relatório de Auditoria 16104/MS/DENASUS (peça 7, p. 6-7) .
 Ocorrência 3: não apresentação de cupons vinculados e respectivas prescrições médicas;
Dispositivos violados: art. 22; §1º do art. 23 e inciso I do art. 40 da Portaria GM/MS nº 971/2012;
Responsáveis: Empresa Bruno M Marques-ME e Sr. Bruno Magrinelli Marques, na condição de representante legal
Condutas: não apresentar cupons vinculados e respectivas prescrições médicas;
Evidência: constatação 409968, conforme Relatório de Auditoria 16104/MS/DENASUS (peça 7, p. 7-8) .
 Valor histórico do débito: R$ 108.671,03.
Conforme discorrido a seguir no tópico desta peça instrutória intitulado "Responsabilização da Pessoa Física dos Empresários Individuais, Sócios e Dirigentes dos Estabelecimentos Comerciais e Individualização das Condutas", está devidamente caracterizada a responsabilidade de cada pessoa, física e jurídica, incluída na relação de responsáveis desta tomada de contas especial, tendo em vista a natureza jurídica da farmácia ou drogaria, bem como o papel que as pessoas físicas exerciam  à frente do negócio.
Responsabilização da Pessoa Física dos Empresários Individuais, Sócios e Dirigentes dos Estabelecimentos Comerciais e Individualização das Condutas
Em pesquisa à base de dados de Acórdãos do TCU, localiza-se três processos julgados referentes ao Programa Farmácia Popular do Brasil que já tiveram acórdãos publicados, os TCs Processo 002.874/2014-8, Processo 003.274/2013-6 e Processo 030.027/2017-9. Em todos esses processos foi considerada a responsabilização solidária do representante legal e da empresa, não se vislumbrando motivo para entendimento diverso.
Em raciocínio convergente, embora não se veja de pronto no arcabouço jurídico estabelecido para o Programa Farmácia Popular do Brasil condições inequívocas para o enquadramento in totum na Súmula TCU 286, quando a pessoa jurídica de direito privado responde solidariamente com seus administradores pelos danos causados ao erário na aplicação desses recursos, entende-se cabível invocar aquele entendimento considerando uma situação fática e continuada, amparada em seguidas portarias e concertações com as farmácias participantes, caracterizando uma ação pública, com recursos públicos a elas transferidos.
Em julgado mais recente (Acórdão 5259/2018-TCU-1ª Câmara, relator Ministro Vital do Rêgo, proferido no TC Processo 030.027/2017-9) , os posicionamentos da unidade técnica, do Ministério Público Junto ao TCU e do Relator foram uníssonos por considerar o caráter convenial conferido às avenças firmadas com farmácias e drogarias privadas pelo Programa Farmácia Popular do Brasil, o que corrobora a citação da pessoa jurídica em solidariedade com a pessoa física dos seus administradores. Cita-se trecho do Voto condutor do referido Acórdão:
Com relação à matéria de fato, como bem ressaltou o MPTCU, a norma que instituiu o PFPB (art. 2º, inciso II, da Portaria 184/2011, sucedido pelo art. 2º, inciso II, Portaria 111/2016) atribuiu ao programa, expressamente, a natureza de convênio, por meio do qual é outorgado ao particular (farmácia ou drogaria integrante da rede privada) a gestão de recursos públicos. Assim, ao assumir voluntariamente o múnus público de gestão de recursos do PFPB, o particular se submete à obrigação de prestar contas, conforme disposto no artigo 70, parágrafo único, da Constituição, e, eventual responsabilização em caso mau uso dos recursos geridos, consoante dispõe o artigo 71, inciso II, da CF/1988.
Nesse contexto, compartilho o entendimento do MPTCU, no sentido de que, ao se considerar a gestão de recursos públicos no âmbito de uma pessoa jurídica de direito privado, as decisões das pessoas naturais administradoras dessa pessoa jurídica determinam a destinação a ser dada àqueles recursos públicos. Isso faz com que, além da pessoa jurídica, também seus administradores sejam obrigados, pessoalmente, a comprovar a regular aplicação dos recursos públicos submetidos às suas decisões, a exemplo do que deliberou esta Corte no Acórdão 8969/2016-TCU-Segunda Câmara (Rel. Min. Raimundo Carreiro) .
Tal entendimento se aplica integralmente nos casos em que o estabelecimento comercial farmacêutico é uma sociedade por quotas de responsabilidade limitada (Ltda.) , devendo ser chamados aos autos a pessoa jurídica em solidariedade com as pessoas físicas dos sócios-administradores, com suas responsabilidades restritas aos períodos de administração, bem como nos casos de empresa individual de responsabilidade limitada (Eireli) , chamando essa pessoa jurídica em solidariedade com a pessoa física do dirigente.
Há também os casos de farmácias e drogarias estabelecidas sob a natureza jurídica de empresário individual, onde a pessoa física (empresário) responde por todos os atos, fatos, direitos e obrigações decorrentes da atividade empresarial desempenhada, inclusive com seu patrimônio pessoal. Nesse caso não há personalidade jurídica de direito privado. Os empresários individuais se equiparam a pessoa jurídica apenas para fins fiscais, nos termos do art. 2º do Decreto-Lei 1.706, de 23 de outubro de 1979.
Nesses casos, não há que se falar da aplicação da Súmula 286-TCU, tampouco da desconsideração da personalidade jurídica, pois está claro que não há pessoa jurídica nessa relação, bastando então constar da relação de responsáveis dos autos a pessoa física do empresário individual. 
Nesse sentido já se manifestou esta Corte de Contas, no Acórdão 2737/2013-TCU-Plenário, da relatoria do Min. Augusto Sherman Cavalcanti:
14. Como consta da manifestação do Secretário da Serur, o empresário é pessoa física, titular da empresa, e, no caso de empresário individual não há personalidade jurídica diversa,"logo, não há que se falar em pessoa jurídica, mas, apenas, em pessoa física."
15. Nesse sentido, conforme consignado nos Acórdão 1563/2012-TCU-Plenário, 1870/2010 - Primeira Câmara e 615/2008 - Segunda Câmara, a empresa individual não tem personalidade diversa e separada do titular, constituindo uma única pessoa e um único patrimônio.
O caso concreto tratado nesta TCE envolve o empresário individual Sr. Bruno Magrinelli Marques, CPF XXX.609.899-XX, devendo ser excluída da relação processual a sua firma registrada na Receita Federal do Brasil sob o CNPJ 11.967.124/0001-67, por não ser uma pessoa jurídica.
Considerando os ilícitos acima identificados, a imputação de responsabilidade atende aos pressupostos estabelecidos na jurisprudência desta Corte de Contas. Com efeito, há elementos para individualizar as condutas, o nexo de causalidade entre estas e as irregularidades geradoras do dano e está caracterizada a atuação, no mínimo culposa, dos responsáveis, conforme resumido na matriz de responsabilização anexa a esta instrução e demonstrado na descrição das ocorrências listadas no tópico retro "Caracterização das Irregularidades Geradoras do Dano ao Erário".
 Em primeira análise, portanto, encontram-se elementos probatórios nos autos que autorizam a responsabilização do Sr. Bruno Magrinelli Marques, na condição de empresário individual.  
Na seara do Direito Financeiro, é cediço que cabe ao responsável demonstrar, por meio da documentação exigida nos normativos do PFPB, a boa e regular aplicação dos recursos públicos federais geridos no âmbito do referido programa, ainda que tais recursos financeiros lhes tenham sido repassados posteriormente à dispensação dos medicamentos, pois fora feito com base nas informações prestadas pelo estabelecimento comercial farmacêutico à luz das exigências previamente estabelecidas e aceitas pelo ente privado. 
Cabia às pessoas aqui responsabilizadas comprovar, por meio de documentos hábeis (notas fiscais de entrada, receitas médicas, cupons vinculados, cupons fiscais, etc) , que as dispensações de medicamentos respeitaram os normativos do programa.
Verificação do Prazo de Prescrição da Pretensão Punitiva
Observa-se não ter ocorrido a prescrição da pretensão punitiva por parte do TCU que, nos termos do entendimento firmado no Acórdão 1441/2016-TCU-Plenário (Rel. Ministro Benjamin Zymler) , subordina-se ao prazo geral de prescrição indicado no art. 205 do Código Civil, qual seja, dez anos contados a partir da data de ocorrência da irregularidade sancionada, nos termos do art. 189 do Código Civil. As irregularidades discutidas nesta TCE ocorreram nos exercícios de 2012 a 2014, portanto há menos de 10 anos.
Citação
Em cumprimento ao Despacho do Secretário da Secex-TCE (peça 23) , foi promovida a citação do Sr. Bruno Magrinelli Marques, mediante o Ofício 0753/2019-TCU/Secex-TCE, de 21/2/2019 (peça 25) .
O Sr. Bruno Magrinelli Marques tomou ciência do ofício que lhe foi remetido, conforme documento constante da peça 26, tendo apresentado intempestivamente suas alegações de defesa, conforme documentação integrante da peça 27.
Alegações de defesa
O Sr. Bruno Magrinelli Marques alega que houve cerceamento de defesa, pois não teria tido oportunidade de se manifestar na via administrativa, em desrespeito ao devido processo legal, à ampla defesa e ao contraditório, requerendo, dessa forma, o reconhecimento de nulidade absoluta do processo, seu arquivamento e anulação de qualquer penalidade imposta.
Análise
De acordo com o Relatório de Auditoria nº 16104 e seus anexos (peça 7) , foram constatadas irregularidades que representavam R$ 108.671,03, em valores históricos, referentes à falta e/ou falha na documentação comprobatória de dispensações de medicamentos do Programa Farmácia Popular do Brasil, caracterizada por:
	a) não comprovação, por meio de notas fiscais, das aquisições de medicamentos dispensados;
	b) registro de dispensação de medicamentos e correlatos utilizando nome/CPF de pessoas falecidas;
	c) não apresentação de cupons vinculados e respectivas prescrições médicas;	 
Diante das constatações o Denasus deu oportunidade de defesa aos responsáveis, em obediência aos princípios constitucionais que asseguram o direito ao contraditório e à ampla defesa, como demonstram as notificações expedidas em 1/2/2016 e 21/3/2016 (peça 9, p. 1-5) e Avisos de Recebimento (AR) constantes da peça 10. Conforme cita o Relatório de Auditoria nº 16104, os responsáveis apresentaram justificativas, as quais, no entanto, não foram acatadas (peça 7, p. 4-8) . 
Dessa forma, não assiste razão ao responsável quanto à alegação de que não teve oportunidade de se defender na via administrativa, já que foi devidamente notificado e apresentou defesa, a qual, no entanto, não foi acatada pelo Denasus.
Ademais, regularmente citado pelo Tribunal de Contas da União mediante o Ofício 0753/2019-TCU/Secex-TCE, de 21/2/2019 (peça 25) , cujo Aviso de Recebimento (AR) consta da peça 26, teve novamente a oportunidade de se defender das irregularidades a ele imputadas, sobre as quais, no entanto, não se manifestou, manifestando-se somente sobre o suposto cerceamento de defesa, requerendo a nulidade absoluta do processo, seu arquivamento e anulação de qualquer penalidade imposta .
Conclui-se, dessa forma, que não houve desrespeito ao devido processo legal, à ampla defesa e ao contraditório, já que em todas as fases do processo lhe foi concedida oportunidade de defesa.  
Culpabilidade  
Em se tratando de processo em que a parte interessada não se manifestou acerca das irregularidades imputadas, alegando apenas cerceamento de defesa, a qual, no entanto, comprovou-se não ser verdade, não há elementos para que se possa efetivamente aferir e reconhecer a ocorrência de boa-fé nas condutas dos responsáveis, podendo este Tribunal, desde logo, proferir o julgamento de mérito pela irregularidade das contas, conforme combinação dos §§ 2º e 6º do art. 202 do Regimento Interno do TCU.
Esse entendimento está amparado nos Acórdão 133/2015-TCU-Primeira Câmara (Rel. Min. Bruno Dantas) , 2455/2015-1ª Câmara (Rel. Min. Bruno Dantas) , 3604/2015-1ª Câmara (Rel. Min. Bruno Dantas) , 5070/2015-2ª Câmara (Rel. Ministro Substituto André de Carvalho) e 2424/2015- Plenário Rel. Min Benjamin Zymler) . 
É razoável afirmar que era possível aos responsáveis ter consciência da ilicitude dos atos que praticaram, sendo-lhes exigível conduta diversa, tendo em vista a clareza dos normativos a que estavam vinculados na gestão do PFPB e que foram violados. 
Não Ocorrência da Prescrição da Pretensão Punitiva 
Observa-se não ter ocorrido a prescrição da pretensão punitiva por parte do TCU que, nos termos do entendimento firmado no Acórdão 1441/2016-TCU-Plenário (Rel. Ministro Benjamin Zymler) , subordina-se ao prazo geral de prescrição indicado no art. 205 do Código Civil, qual seja, dez anos contados a partir da data de ocorrência da irregularidade sancionada, nos termos do art. 189 do Código Civil. 
As irregularidades discutidas nesta TCE ocorreram nos exercícios de 2011 a 2014, portanto há menos de 10 anos. 
Diante do exposto, não há óbice para que os responsáveis sejam apenados com a multa prevista no art. 57 da Lei 8.443/1992.
CONCLUSÃO
Em face da análise promovida nos itens 43 a 47 da seção "Exame Técnico", propõe-se rejeitar as alegações de defesa apresentadas pelo Sr. Bruno Magrinelli Marques, uma vez que não foram suficientes para sanear as irregularidades a ele atribuídas.
Ademais, inexistem nos autos elementos que demonstrem sua boa-fé ou a ocorrência de outros excludentes de culpabilidade, conforme exposto nos itens 48 a 50. Desse modo, suas contas devem, desde logo, ser julgadas irregulares, nos termos do art. 202, § 6º, do Regimento Interno/TCU, procedendo-se à sua condenação em débito e à aplicação da multa prevista no art. 57 da Lei 8.443/1992.
PROPOSTA DE ENCAMINHAMENTO
Diante do exposto, submetem-se os autos à consideração superior, propondo:
a)	com fundamento nos arts. 1º, inciso I, 16, inciso III, alíneas "c" e "d", da Lei 8.443/1992 c/c os arts. 19 e 23, inciso III, da mesma Lei, julgar irregulares as contas do Sr. Bruno Magrinelli Marques, CPF XXX.609.899-XX, condenando-o ao pagamento das quantias relacionadas abaixo, com a fixação do prazo de 15 (quinze) dias, a contar da notificação, para comprovar perante este Tribunal (artigos 214, inciso III, alínea "a", do Regimento Interno/TCU) , o recolhimento da dívida aos cofres do Fundo Nacional de Saúde, atualizada monetariamente e acrescida dos juros de mora devidos, calculados a partir das respectivas datas até a data do efetivo recolhimento, na forma da legislação em vigor. 
	Data
	Valor (R$) 

	12/03/2012
	1.246,38

	27/03/2012
	965,67

	27/04/2012
	873,72

	12/06/2012
	639,60

	14/06/2012
	416,22

	27/07/2012
	344,04

	27/07/2012
	604,20

	23/08/2012
	753,30

	23/08/2012
	180,81

	23/08/2012
	33,60

	23/08/2012
	12,39

	10/09/2012
	803,10

	10/09/2012
	216,53

	10/09/2012
	12,39

	10/09/2012
	16,80

	08/10/2012
	408,00

	08/10/2012
	765,07

	08/10/2012
	12,39

	08/10/2012
	33,60

	08/11/2012
	891,02

	08/11/2012
	11,15

	08/11/2012
	820,50

	18/12/2012
	1.367,79

	18/12/2012
	1.023,58

	30/12/2012
	1.708,87

	30/12/2012
	914,65

	19/02/2013
	953,91

	07/03/2013
	2.289,53

	14/03/2013
	2.106,00

	14/03/2013
	931,15

	08/04/2013
	1.994,03

	16/04/2013
	909,49

	31/05/2013
	2.309,32

	31/05/2013
	998,03

	04/06/2013
	868,73

	04/06/2013
	1.786,06

	01/07/2013
	928,35

	02/07/2013
	2.208,74

	26/07/2013
	879,89

	29/07/2013
	1.929,09

	30/08/2013
	2.332,07

	30/08/2013
	1.017,77

	01/10/2013
	1.930,61

	02/10/2013
	1.232,73

	02/10/2013
	51,12

	12/11/2013
	2.549,82

	12/11/2013
	1.606,13

	06/12/2013
	1.699,62

	06/12/2013
	2.671,06

	06/12/2013
	51,12

	30/12/2013
	2.497,65

	30/12/2013
	1.783,62

	30/12/2013
	76,68

	07/02/2014
	2.670,78

	28/02/2014
	76,68

	28/02/2014
	2.898,65

	28/02/2014
	2.425,36

	28/02/2014
	2.004,41

	28/02/2014
	51,12

	28/02/2014
	19,18

	16/04/2014
	2.598,60

	16/04/2014
	2.386,52

	16/04/2014
	76,68

	12/05/2014
	3.093,52

	12/05/2014
	2.598,60

	30/05/2014
	2.974,67

	30/05/2014
	2.750,18

	07/07/2014
	3.018,36

	07/07/2014
	2.728,52

	07/07/2014
	25,56

	31/07/2014
	2.891,48

	01/08/2014
	3.118,32

	01/09/2014
	2.591,20

	09/09/2014
	3.399,83

	01/10/2014
	2.926,02

	02/10/2014
	3.096,66

	03/11/2014
	1.023,28

	03/11/2014
	1.559,16

b) aplicar ao Sr. Bruno Magrinelli Marques, CPF XXX.609.899-XX,  a multa prevista no art. 57 da Lei 8.443/1992 c/c o art. 267 do Regimento Interno, com a fixação do prazo de quinze dias, a contar da (s) notificação (ões) , para comprovar (em) , perante o Tribunal (art. 214, inciso III, alínea "a", do Regimento Interno) , o recolhimento da (s) dívida (s) aos cofres do Tesouro Nacional, atualizada (s) monetariamente desde a data do acórdão até a do (s) efetivo (s) recolhimento (s) , se for (em) paga (s) após o vencimento, na forma da legislação em vigor;	
c)  autorizar, desde logo, nos termos do art. 28, inciso II, da Lei 8.443/1992 c/c o art. 219, inciso II, do RI/TCU, a cobrança judicial da dívida, caso não atendidas as notificações; 
d) 	autorizar, caso seja de interesse, o pagamento da dívida do Sr. Bruno Magrinelli Marques, CPF XXX.609.899-XX, em até 36 parcelas mensais e consecutivas, nos termos do art. 26 da Lei 8.443/1992 c/c o art. 217 do Regimento Interno, fixando-lhes o prazo de quinze dias, a contar do recebimento da notificação, para comprovar perante o Tribunal o recolhimento da primeira parcela, e de trinta dias, a contar da parcela anterior, para comprovar os recolhimentos das demais parcelas, devendo incidir sobre cada valor mensal, atualizado monetariamente, os juros de mora devidos, na forma prevista na legislação em vigor;
e)	encaminhar cópia da deliberação ao Procurador-Chefe da Procuradoria da República no Paraná, nos termos do § 3º do art. 16 da Lei 8.443/1992 c/c o § 7º do art. 209 do Regimento Interno do TCU, para adoção das medidas cabíveis; e comunicar-lhe que o relatório e o voto que a fundamentarem podem ser acessados por meio do endereço eletrônico www.tcu.gov.br/acordaos e que, caso haja interesse, o Tribunal pode enviar-lhe cópia desses documentos sem qualquer custo.
	É o relatório.

não há.

Procurador Rodrigo Medeiros de Lima.

TOMADA DE CONTAS ESPECIAL. PROGRAMA FARMÁCIA POPULAR. IRREGULARIDADES NA APLICAÇÃO DOS RECURSOS DO PROGRAMA. IRREGULARIDADE DAS CONTAS, COM CONDENAÇÃO EM DÉBITO E APLICAÇÃO DE MULTA.

TOMADA DE CONTAS ESPECIAL (TCE)

Secretaria de Controle Externo de Tomada de Contas Especial (SecexTCE).

A presente tomada de contas especial (TCE) foi instaurada em desfavor do Sr. Bruno Magrinelli Marques, na condição de seu responsável legal da empresa Bruno M Marques-ME, em razão da aplicação irregular de recursos do Sistema Único de Saúde (SUS) no âmbito do Programa Farmácia Popular do Brasil - Aqui Tem Farmácia Popular (PFPB) , no período de 2011 a 2014.
As irregularidades na execução do programa, pelo referido estabelecimento comercial, foram constatadas em auditoria do Denasus, que apontou prejuízo no valor histórico de R$ 108.671,03, tendo em vista as seguintes ocorrências: não comprovação, por meio de notas fiscais, das aquisições de medicamentos dispensados; registro de dispensação de medicamentos e correlatos utilizando nome/CPF de pessoas falecidas; e não apresentação de cupons vinculados e respectivas prescrições médicas (peça 7, p. 4-8) .
No âmbito deste Tribunal, a responsabilização recaiu sobre a pessoa física do empresário, posto que as empresas individuais não possuem personalidade jurídica, conforme entendimento constante do voto condutor do Acórdão 2737/2013-TCU-Plenário (Rel. Min. José Jorge) .
O responsável, instado a se pronunciar nos autos (peças 25 e 26) , apresentou intempestivamente suas alegações de defesa (peça 27) .
A Secretaria de Controle Externo de Tomada de Contas Especial, após análise da defesa encaminhada, pugnou por sua rejeição e pela irregularidade das contas do responsável, além de sua condenação em débito e aplicação de multa fundamentada no art. 57 da Lei 8.443/1992.
Tal proposta contou com a anuência do MPTCU, representado pelo Procurador Rodrigo Medeiros de Lima (peça 31) .
Acompanho, desde já, a proposta da unidade técnica, cuja análise incorporo às minhas razões de decidir.
O responsável limitou-se a alegar cerceamento de defesa, haja vista a falta de oportunidade de se manifestar na via administrativa.
Conforme evidenciado pela unidade técnica, o Denasus ofertou oportunidade de defesa aos responsáveis, conforme notificações expedidas em 1/2/2016 e 21/3/2016 (peça 9, p. 1-5) e Avisos de Recebimento (AR) constantes da peça 10. O Relatório de Auditoria 16.104 apontou que os responsáveis apresentaram justificativas, as quais, no entanto, não foram acatadas (peça 7, p. 4-8) .
Assim, não há fundamento para a alegação de que não lhe foi concedida oportunidade de defesa na fase interna desta tomada de contas especial. Ademais, ainda que tal medida processual não tivesse sido adotada pelo órgão concedente, este Tribunal, por intermédio de notificação própria (peça 25) , facultou ao responsável a apresentação de sua defesa sobre os atos tidos por irregulares, assunto, entretanto, não enfrentado pelo gestor na peça por ele apresentada a esta Corte de Contas. 
Assim, o responsável não conseguiu rechaçar as irregularidades evidenciadas na auditoria do Denasus, motivo pelo qual se mostra correta a proposta de irregularidade das contas e condenação em débito para o ressarcimento do prejuízo apurado.
Não está caracterizada nos autos a prescrição da pretensão punitiva deste Tribunal, motivo pelo qual proponho também a aplicação da multa prevista no art. 57 da Lei 8.443/1992. De fato, as irregularidades discutidas nestes autos ocorreram nos exercícios de 2011 a 2014 e o ato que determinou a citação foi expedido em 20/2/2019 (peça 23) , antes, portanto, do interregno de dez anos previsto no art. 205 do Código Civil, utilizado subsidiariamente por este Tribunal, conforme Acórdão 1441/2016-TCU-Plenário.
	Diante do exposto, VOTO pela adoção da minuta de acórdão que ora trago ao exame deste colegiado.
TCU, Sala das Sessões Ministro Luciano Brandão Alves de Souza, em 27 de agosto de 2019.
Ministro VITAL DO RÊGO 
Relator